【裁判字號】    89,賠,11
【裁判日期】    890617
【裁判案由】    聲請冤獄賠償
【裁判全文】
臺灣桃園地方法院刑事判決                            八十九年度賠字第一一號
    聲  請  人  甲○○
右列聲請人因判亂案件，聲請冤獄賠償，本院決定如左：
    主      文
甲○○前經台灣保安司令部於交付有罪判決執行前曾受羈押肆日，及於執行完畢後未
依法釋放受羈押捌拾陸日，合計玖拾日，准予賠償新台幣肆拾伍萬元。
    理      由
一、聲請意旨略以：聲請人甲○○於民國三十九年五月十五日因涉嫌叛亂案件，遭前
    台灣省保安司令部逮捕並羈押，嗣經該部以（三九）安潔字第一七六四號判決有
    罪，處有期徒刑五年，而於判決後之三十九年五月十九日間始解送台北縣土城鄉
    （按現為市）清水村軍事管理的台灣省生產教育實驗所執行，直至四十四年八月
    十三日始開釋，計於執行前後共遭受九十天之不當羈押，爰依戒嚴時期人民受損
    權利回復條例及司法院大法官會議釋字第四七七號解釋，比照冤獄賠償法第三條
    第一項規定，請求以新臺幣（下同）五千元折算羈押一日計算的冤獄賠償等語。
二、按修正前戒嚴時期人民受損權利回復條例第六條適用對象，以「受無罪之判決確
    定前曾受羈押或刑之執行者」為限，未能包括不起訴處分確定前或後、經治安機
    關逮捕以罪嫌不足逕行釋放前、無罪判決確定後、有罪判決（包括感化、感訓處
    分）執行完畢後，受羈押或未經依法釋放之人民，係對權利遭受同等損害，應享
    有回復利益者，立法竟漏未規定，顯屬立法上之重大瑕疵，若仍適用該條例上開
    規定，僅對受無罪判決確定前喪失人身自由者予以賠償，反足以形成人民在法律
    上之不平等，就此而言，自與憲法第七條有所牴觸；是凡屬上開漏未規定之情形
    ，均得於本解釋公布之日起二年內，依該條例第六條規定請求國家賠償，有司法
    院大法官會議釋字第四七七解釋文參照。乃該條例第六條第一項第四款於八十九
    年二月二日修正公布為：人民於戒嚴時期因犯內亂、外患、懲治叛亂條例或檢肅
    匪諜條例之罪，於有罪判決或交付感化教育、感訓處分，執行完畢後，未依法釋
    放者，得聲請所屬地方法院準用冤獄賠償法相關規定，請求國家賠償。且前項請
    求權，自本條例修正公布日起，因五年間不行使而消滅，同條例第六條第二項復
    有明文。可見於戒嚴時期涉犯內亂罪或外患罪，若經【判決有罪】（包括感化及
    感訓處分），依上開解釋文及修正條文，僅能請求有罪判決（包括感化及感訓處
    分）【執行完畢後】，受羈押或未經依法釋放所受之損害，並不包括有罪判決執
    行前受羈押或未經依法釋放所受之損害。惟司法院冤獄賠償覆議委員會進一步作
    成決定，認「感化（訓）處分執行前之羈押」係對人身自由的限制，雖大法官會
    議釋字第四七七號解釋未及於此，但仍應與該解釋所列事由相同，亦得依戒嚴時
    期人民受損權利回復條例第六條之規定請求國家賠償。又所謂比照冤獄賠償法相
    關規定，請求國家賠償，係指該條例未規定者，準用冤獄賠償法之規定，戒嚴時
    期人民受損權利回復條例施行細則第十五條亦有明文。另冤獄賠償法第三條第一
    項規定：羈押及徒刑或拘役執行之賠償，依其羈押或執行之日數，以新臺幣三千
    元以上五千元以下折算一日支付之。
三、本件聲請人聲請意旨謂其係於三十九年五月十五日因判亂案被逮捕，嗣經該部以
    （三九）安潔字第一七六四號判決有罪，處有期徒刑五年，而於三十九年五月十
    九日解送執行，至四十四年八月十三日始開釋，計於執行前後共遭受九十天之不
    當羈押，業據聲請人提出上開判決影本、保釋證明書、軍管區司令部軍法處
    (87)慮判字第０六九三號函等文件在卷為憑，且經本院向軍管區司令部函查，經
    函復因該案卷逾保存年限，業已銷燬，就現存資料，聲請人係自三十九年五月十
    五日扣押，因參加叛亂之組織，處有期徒刑五年，褫奪公權三年，於三十九年八
    月四日判決，有軍管區司令部督察長室八十九年三月二十七日八九志厚字第九八
    一號函及所附之聲請人叛亂案件相關資料影本一份在卷可証。是聲請人聲請意旨
    所謂三十九年五月十五日遭逮捕、四十四年八月十三日始釋放一節，堪信為真實
    。
四、經查聲請人既於三十九年五月十五日因涉嫌叛亂案件，遭前台灣省保安司令部逮
    捕並羈押，至四十四年八月十三日釋放，除之三十九年五月十九日至四十四年五
    月十八日止之五年期間執行其所受之有期徒刑外，前後共受不當羈押九十日，以
    上共計九十日所受之損害，核無冤獄賠償法第二條各款所列不得請求賠償之事由
    ，且係於八十九年二月二十五日聲請賠償，有本院收文章在卷足稽，尚未逾司法
    院大法官會議釋字第四七七號解釋所定公布之日起二年內聲請之期間，故應認其
    聲請為有理由。爰審酌聲請人甲○○高中肆業（有聲請人所提之蘭陽女子中學修
    業證書一份為證），為當時受教育之知識分子，且時值青年（被逮捕時十九歲）
    ，任當時之台北縣政府羅東區（即現今之宜蘭縣）辦事員，因思想問題經判刑且
    受不當羈押九十日，身心上均遭受極大痛苦等一切情狀，認以五千元折算一日為
    適當，准予賠償如主文所示之金額。
據上論斷，應依戒嚴時期人民受損權利回復條例第六條、冤獄賠償法第三條第一項、
第十三條第二項，決定如主文。
中      華      民      國    八十九   年      六      月    十七    日
                                臺灣桃園地方法院刑事第四庭
                                      法  官  孫惠琳
右正本證明與原本無異。
如不服本判決，應於判決送達後十日內向本院提出上訴狀( 應附繕本 )，上訴於
臺灣高等法院。
                                       書記官   李勝楷
中        華        民        國   八十九   年   六   月    二十三    日
附論罪科刑依據之法條：
戒嚴時期人民受損權利回復條例第六條
人民於戒嚴時期因犯內亂、外患、懲治叛亂條例或檢肅匪諜條例之罪，有下列情形之
一者，得聲請所屬地方法院準用冤獄賠償法相關規定，請求國家賠償：
一、經治安機關逮捕而以罪嫌不足逕行釋放前，人身自由受拘束者。
二、於不起訴處分確定前受羈押，或不起訴處分確定後未依法釋放者。
三、於無罪判決確定前受羈押或刑之執行，或無罪判決確定後未依法釋放者。
四、於有罪判決或交付感化教育、感訓處分，執行完畢後，未依法釋放者。
前項請求權，自本條例修正公布日起，因五年間不行使而消滅。
冤獄賠償法第三條第一項
羈押及徒刑或拘役執行之賠償，依其羈押或執行之日數，新台幣三千元以上五千元以
下折算一日支付之。
冤獄賠償法第十三條第二項
聲請有理由時，應為賠償之決定，無理由或逾聲請期間者，應以決定駁回之。


司法院資訊處製作；財團法人民間司法改革基金會備份。
